【裁判字號】    91,交訴,56
【裁判日期】    920321
【裁判案由】    業務過失致死
【裁判全文】
臺灣高雄地方法院刑事判決                          九十一年度交訴字第五六號
    公  訴  人  臺灣高雄地方法院檢察署檢察官
    被      告  壬○○
    選任辯護人  黃詠靖律師
                張靜怡律師
右列被告因業務過失致死案件，經檢察官提起公訴（九十年度偵字第五九八七號），
本院判決如左：
    主  文
壬○○從事業務之人，因業務上之過失致人於死，處有期徒刑壹年拾月，緩刑肆年，
緩刑期內付保護管束。
    事  實
一、壬○○考領有職業大客車駕駛執照，平日以駕駛營業小客車載客維生，為從事駕
    駛業務之人。壬○○於民國九十年三月九日夜間八時許，駕駛牌照號碼ＹＲ─一
    五二號營業小客車（黃色計程車），沿高雄縣鳳山市○○○路北向內側快車道由
    南往北（由高雄市往鳳山市）方向行駛，途經中正預校側門前之路段時，本應注
    意：(一)行車速度，依標誌或標線之規定，無標誌或標線者，在市區道路，時速不
    得超過四○公里（九十年五月三十日修正前道路交通安全規則第九十三條第一項
    第一款規定參照）；(二)汽車在同一車道行駛時，除超越前車外，後車與前車應保
    持隨時可以煞停之距離；(三)汽車行駛時，駕駛人應注意車前狀況，並隨時採取必
    要之安全措施，且依當時天候晴朗，夜間有照明，市區道路，新鋪柏油路面乾燥
    無缺陷，道路無障礙物，視距良好，劃設有分向限制線（即中央雙黃線，其餘車
    道線、白色虛線、實線均未及劃設）、行車速限為每小時四十公里等客觀情狀，
    依其智識、能力亦無不能注意之情事，竟疏未注意以時速八十公里以上之高速飆
    駛，且未注意保持隨時可以煞停之安全距離，亦未注意警戒車前之行車動態，並
    採取適當、必要及有效之剎車或閃避之安全措施，適有行駛在渠同方向前方由丁○○（業經檢察官偵查終結，另為不起訴處分在案）所駕駛之牌照號碼ＵＱ─七
    一四五號銀色克萊斯勒廠牌自用小客車，詎料，壬○○竟自丁○○自用小客車之
    左後方翼子板及後行李箱左側正面猛烈撞擊，致丁○○之自用小客車失控打滑越
    過分向限制線，另有己○○（業經檢察官偵查終結，另為不起訴處分在案）駕駛
    牌照號碼ＬＪ─一八四三號白色自用小客車，其上附載乘客李盈臻、乙○○二人
    ，沿王生明路南向內側快車道由北往南方向駛至該處時，驟因突逢上開道路交通
    事故無法閃避而撞擊打滑中之丁○○自用小客車右側車身，致使其自用小客車右
    前座疏未注意繫安全帶之乘客李盈臻因而受有肝臟破裂、內出血休克等重創，經
    延醫急救至九十年三月九日夜間八時三十分許，傷重不治死亡。壬○○於肇事後
    留在事故現場，對於未發覺之犯罪，主動向處理事故員警坦承渠為營業小客車之
    駕駛人，並敘述渠所見之肇事經過，而接受裁判。
二、案經高雄縣警察局鳳山分局報告臺灣高雄地方法院檢察署檢察官偵查起訴。
    理  由
一、訊據被告壬○○固坦承於右揭時、地駕車發生道路交通事故之事實，惟矢口否認
    有何過失致死之犯行，辯稱：渠當時係沿王生明路由北往南方向以車速五十至六
    十公里行駛，行經肇事路段發現丁○○所駕駛之自用小客車從對向車道衝過雙黃
    線，因該車失控打轉，靜止後，渠閃避不及才撞到該車左後方，渠非駕車自後撞
    擊丁○○自用小客車，肇事現場北向車道上之剎車痕均非渠所造成，而丁○○自
    用小客車衝到渠所行駛之車道時，渠來不及反應，沒有時間剎車，丁○○所言不
    實云云。經查：
  (一)被害人李盈臻係因本件道路交通事故因而受有肝臟破裂、內出血休克等重創，經
    延醫急救至九十年三月九日夜間八時三十分許，傷重不治死亡等情，業經檢察官
    督同法醫師相驗屬實，並製有勘驗筆錄、相驗屍體證明書、鑑定驗斷書及相驗結
    果報告書在卷可稽，另有高雄縣警察局鳳山分局司法警察處理變死案件初步調查
    報告表、高雄縣鳳山市○○○路三八九號惠德醫院醫師出具之診斷證明書各乙份
    附卷足憑。而本件道路交通事故發生後，亦有高雄縣警察局道路交通事故調查報
    告表暨事故現場圖、事故現場照片十二幀、剎車痕照片十二幀、三部車輛毀損照
    片六幀（以上存警卷）、證人丁○○於偵查中所提出之三部車輛毀損照片八幀在
    卷可攷。
  (二)次查，本件道路交通事故發生前，證人丁○○係駕駛自用小客車，沿王生明路北
    向外側快車道由南往北（即高雄市往鳳山市）方向行駛；而證人己○○則係駕駛
    自用小客車，沿王生明路北向內側快車道由北往南（即鳳山市往高雄市）方向行
    駛等情，業據證人丁○○、己○○二人先後於本院審理中證述在卷，且觀諸道路
    交通事故調查報告表暨事故現場圖、事故現場照片及相關車損照片等，己○○所
    駕駛之自用小客車於事故發生後，在南向車道上停止，車頭朝南，僅車頭毀損，
    應為正面撞擊其他車輛，而其車後留有明顯之七公尺剎車痕，並無因碰撞而有轉
    向之情形，另證人即高雄縣警察局交通警察隊警員甲○○曾於九十一年四月二十
    三日本院審理中到庭結證稱︰曾比對被告、丁○○、己○○等三人所分別駕駛車
    輛之輪胎痕，確認南向車道上所留之剎車痕七公尺乃係己○○駕駛自用小客車所
    造成等語，而被告於本院審理中自承：丁○○所駕駛自用小客車係由南往北方向
    行駛，己○○之自用小客車則與渠所行駛方向不同等語，堪認此部分有關證人丁○○、己○○二人分別駕駛自用小客車之行車方向應可認定。至被告先於警詢中
    供稱︰己○○駕駛自用小客車自後方追撞同方向行駛在前之丁○○自用小客車，
    己○○之自用小客車行車方向與渠反方向行駛，渠看到己○○自用小客車之車頭
    三分之二超越雙黃線，跑到渠行駛車道上云云，顯係事後圖卸刑責之避就飾詞，
    不足採信。
  (三)另查，證人丁○○於九十一年四月二十三日本院審理中結證稱︰伊行駛北向外側
    快車道，突然車後方一部計程車撞過來，伊剎車失控偏到別的車道而偏往對向車
    道，突然發現右前方有二道強光，二度被撞擊後，人就昏倒不清楚等語；又於九
    十二年三月六日本院審理中結證稱︰伊行車方向係由南往北之外側快車道，事故
    前曾發現被告計程車在伊左後方，準備超車，在超車前，曾閃超車燈後一下子就
    撞到了，伊車被撞後，曾稍微偏右，伊將方向盤往左，車即往左側滑行，己○○
    自用小客車往伊方向撞來，撞到後，伊就不省人事等語；證人丁○○於九十年四
    月二十六日偵查中供稱︰伊駕車由南往北（往鳳山方向）行駛王生明路，車速約
    四十至五十公里，突然在後方，有一輛計程車閃超車燈，伊保持原車速及方向不
    變，該部計程車自伊左側超車，但車頭撞及伊車左後車尾，伊車失控就衝到對向
    車道，在對向車道上，又被行駛該車道之車輛車頭撞擊伊車右前車門，伊就昏迷
    了；伊不知道碰撞伊車尾之計程車牌照號碼，亦不知去向等語；再於九十年十二
    月二十七日偵查中供稱︰事故發生時，伊車時速約八十公里，因車之左後方遭撞
    擊，故越過雙黃線，因對方超車時閃警示燈，伊透過照後鏡發現是一部計程車，
    但不知車號，至於伊車衝入對向車道後，因對方有開車燈，伊不知是何車輛，但
    可以確定不是計程車，因該車車頂沒有計程車燈，伊車被該車撞擊一次後，就昏
    倒了等語。
  (四)再查，證人己○○於九十一年四月二十三日本院審理中結證稱：伊所駕駛之自用
    小客車，右前座係乘客李盈臻，右後座則係乘客乙○○，伊係由北往南方向行駛
    王生明路，突然有一部克萊斯勒自用小客車橫到前方，伊即正面撞及該車之右前
    側，因李盈臻未扣安全帶，才因而死亡；另在肇事前，伊曾留意照後鏡後方，同
    方向尚有一段距離，才有其他車輛，且伊後方之車輛，並未撞及伊車輛等語；又
    證人己○○於九十年四月二十六日偵查中供稱︰伊從鳳山駕車由北往南方向（往
    高雄市桂林方向）沿內側車道（靠近雙黃線）行駛王生明路，突然對向車道一輛
    克萊斯勒車子，衝到伊車道，伊剎車後，車頭撞及該車之右前車門，並未撞及該
    車之車尾，伊車就停住了，而伊車右前座乘客李盈臻未繫安全帶；伊不知道克萊
    斯勒車子是否被別車撞擊，亦未注意有無計程車經過等語，核與證人乙○○先後
    於九十一年四月二十三日本院審理中結證情節及九十年四月二十六日供證內容相
    符。
  (五)又查，事故現場之北向車道上有四條明顯輪胎痕，經本院調查，九十年三月九日
    夜間八時起至翌日下午六時止，在高雄縣鳳山市○○○路靠近中正預校側門第一
    桿路燈前之快車道，並無其他道路交通事故發生，有高雄縣警察局九十二年二月
    十一日高警交字第○九二○○八五三三九號函、高雄縣警察局鳳山分局五甲所員
    警處理交通事故管制、登記簿、高雄縣政府警察局鳳山分局九十二年二月二十四
    日鳳警交字第○九二○○○一九四一號函等附卷供參，該輪胎痕雖經證人甲○○
    於九十一年四月二十三日及九十二年三月六日本院審理中到庭結證稱︰該四條輪
    胎痕並非剎車痕等語，然證人甲○○亦於九十二年三月六日證稱︰輪胎痕係直紋
    路，沒有橫紋路等語，蓋剎車痕係因車輛緊急剎車後，剎車系統中剎車來令片、
    剎車盤（鼓）作動產生與車輛行進反方向制動力，但車輛因慣性作用而依原行進
    方向運動，導致輪胎與路面摩擦而產生灰黑色之痕跡，此乃當然之理，顯為一般
    使用車輛者之通念，無庸調查而明知。是以，自事故現場照片及道路交通事故調
    查報告表暨事故現場圖以觀，北向車道上之四條輪胎痕顯均係本件道路交通事故
    所造成之剎車痕至明，且中央警察大學亦同此見解（詳見中央警察大學九十二年
    一月二十日校科字第九一○四三一九號鑑定書頁十二），而該四條剎車痕由東往
    西方向排列，分別為四十一公尺、四十九點四公尺、四十五公尺及四十五點三公
    尺，經參考前司法行政部六十二年五月九日六二函刑字第四六四○號函轉交通部
    道路交通安全會報導登六二字第二三二號函所附之「一般公路汽車剎車距離、行
    車速度對照表」換算結果，瀝青（柏油）路面乾燥情況下，已修築三年以上之公
    路摩擦係數為零點七零，剎車距離為三十六公尺，行車速度則換算為每小時八十
    公里，故肇事當時在北向車道上所留四條剎車痕之車輛，其行車速度顯已高達時
    速八十公里以上無訛！準此，核與證人丁○○於九十年十二月二十七日偵查中所
    供證之行車速度大致相若，是證人丁○○此部分證詞應為真實。
  (六)被告之營業小客車於道路交通事故後，在南向車道上停止，然該車後方並無緊接
    之剎車痕等明顯跡證；輔以，揆之前揭車損照片，丁○○自用小客車之後側毀損
    情形顯示遭其他車輛猛烈撞擊，左後側毀損較為嚴重，故撞擊時，丁○○自用小
    客車與後方車撞擊方向有向左之傾斜角度；丁○○自用小客車掉落之後保險桿及
    號牌留有明顯黃色烤漆，尤以號牌係鑲嵌在後保險桿內，如非直接碰撞，殊無留
    下他車烤漆之理！是以，應係被告之營業小客車自後追撞車輛碰撞後所遺留。其
    次，被告營業小客車與己○○自用小客車之車頭均有毀損情形，倘以被告營業小
    客車車頭毀損情形，比對丁○○自用小客車左後側毀損情形發現︰被告營業小客
    車引擎蓋之攏起痕跡及位置（中央有明顯凹痕），與丁○○自用小客車左後角之
    毀損情形及遭撞擊之情形符合；被告營業小客車左前毀損情形較為嚴重，與丁○○自用小客車左後方接近左後車輪、翼子板及油箱附近較為嚴重毀損相符；丁○○自用小客車之左後油箱蓋位置附近留有黃色烤漆，顯示遭黃色車輛追撞，自後
    追撞應為被告營業小客車。再者，進一步比對己○○自用小客車之車頭毀損情形
    ，其車頭有一明顯內凹痕跡，經比對與丁○○自用小客車右側之前後門間之支柱
    （Ｂ柱）相符，丁○○右側毀損情形亦與己○○自用小客車車頭毀損情況大致相
    符，丁○○自用小客車右前毀損部分之車身留有白色烤漆顯示，丁○○自用小客
    車右側係遭白色車輛撞擊，己○○自用小客車適符合此一條件，足見丁○○自用
    小客車左後側遭後方之被告營業小客車追撞，二車同往中央分向限制線傾移，丁○○自用小客車靠近鳳山市方向，遭對向車道之己○○自用小客車正面撞擊右前
    車身等情，殊堪認定。至被告自警詢中即供稱︰渠因剎車不及而撞及丁○○自用
    小客車右側乘客座約Ｂ柱位置云云，又於檢察官相驗後訊問中供稱︰渠因對向車
    道有一部銀色克萊斯勒車子撞來，渠剎車不及，撞到該車右側車身及右後車尾云
    云，再於九十年四月二十六日偵查中供稱︰渠來不及煞車，所以只好方向盤往右
    打，避免撞擊力道大云云，再於九十年七月十日偵查中翻異前供，改稱︰渠車頭
    撞到克萊斯勒車之左後方，未撞到該車右側車身，渠前誤以為有撞到該車之右側
    車身云云，匪特前後供述不一，且南轅北轍，迥不相牟，矛盾誤謬處處可見，顯
    見被告供述憑信性顯有重大瑕疵，不足採信。
  (七)第查，自道路交通事故調查報告表暨事故現場圖、事故現場照片觀察，肇事地點
    北向車道上之四條剎車痕起點，約略在外側快車道與慢車道左右，該處應為被告
    營業小客車追撞丁○○自用小客車之地點；而丁○○自用小客車遭己○○自用小
    客車正面碰撞後順勢後退，停止在中央分向限制線上，南向內側快車道之圓弧狀
    刮地痕應為丁○○自用小客車所造成，己○○自用小客車剎車後碰撞丁○○自用
    小客車右側，有側滑情形，己○○自用小客車碰撞丁○○自用小客車右側時，丁○○自用小客車應速率極低或幾乎停止，否則丁○○自用小客車會有較大角度遠
    離碰撞地點，足認南向車道內側快車道剎車痕轉彎之處，應係丁○○自用小客車
    右側遭正在南向內側快車道行駛之己○○自用小客車迎面撞擊之地點乙節，堪以
    認定，且中央警察大學亦同此見解（詳見九十二年一月二十日校科字第九一○四
    三一九號鑑定書頁十二至十三）。至證人丁○○雖於警詢中供稱︰伊係由南往北
    方向，行駛在內側車道云云，惟此部分既經本院依客觀證據認定如上，而人之供
    述本有其不可靠性，此部分尚難遽為有利於被告事實之認定。
  (八)證人華龍璋於九十年七月二十七日偵查中結證稱︰「我當時駕駛計程車（牌照號
    碼五Ｑ—三五七號）由鳳山往高雄小港的外側車道，當時我行經肇事地點時，有
    聽到撞擊聲「碰」一聲，堵車的現象，並且當時我前方有一部黃色計程車ＹＲ—
    一五二號，另有一部藍色自用車，我行經肇事地點時，現場的狀況如卷附事故調
    查報告表，Ａ車（即丁○○車）的車主他在喊救命，我就趕快將他送醫，我不知
    Ａ車及Ｃ車（即己○○車）的行車方向如何，也不知車禍發生之經過，我將車主
    送醫後，我又返回車禍現場」等語，惟證人華龍璋既不知道路交通事故發生經過
    ，且係因聽聞碰一聲，發生堵車現象，始駕車經過，雖渠曾見過被告所駕駛之營
    業小客車在前方，然對該營業小客車之行車方向均未明確證述，顯不足為被告有
    利事實之認定，至為灼然。
  (九)綜上所述，堪認被告駕駛營業小客車以時速至少八十公里以上之行車速度，沿高
    雄縣鳳山市○○○路由南往北（即由高雄市往鳳山市）方向疾駛，自後追撞丁○○所駕駛自用小客車後，二車偏左跨越中央分向限制線後，丁○○自用小客車遂
    遭己○○自用小客車正面撞及右前、後門間Ｂ柱左右車身，以致乘坐在己○○自
    用小客車右前座未繫安全帶之被害人李盈臻受有如事實欄所示之重創不治死亡等
    情，彰彰明甚。
二、按行車速度，依標誌或標線之規定，無標誌或標線者，在市區道路，時速不得超
    過四○公里（九十年五月三十日修正後道路交通安全規則第九十三條第一項第一
    款，已修正為市區道路時速不得超過五十公里）；汽車在同一車道行駛時，除超
    越前車外，後車與前車應保持隨時可以煞停之距離；汽車行駛時，駕駛人應注意
    車前狀況，並隨時採取必要之安全措施，道路交通安全規則九十年五月三十日修
    正前第九十三條第一項第一款、第九十四條第一項及同條第三項分別定有明文，
    被告既考領有職業大客車駕駛執照，有被告駕駛執照影本在卷（警卷）可據，核
    與被告於九十一年四月二十三日庭訊中供述內容相符，應為事實，對於上揭規定
    自為明知或無法諉為不知，且上揭規定之義務亦屬被告應注意並能注意之事項，
    況依當時天候晴朗，夜間有照明，市區道路，新鋪柏油路面乾燥無缺陷，道路無
    障礙物，視距良好，劃設有分向限制線（即中央雙黃線，其餘車道線、白色虛線
    、實線均未及劃設）、行車速限為每小時四十公里等客觀情狀，有前揭道路交通
    事故調查報告表暨事故現場圖、事故現場照片、剎車痕照片等附卷足徵，依被告
    之智識、能力亦無不能注意之情事，竟疏未注意以時速八十公里以上之高速飆駛
    ，且未注意保持隨時可以煞停之安全距離，亦未注意警戒車前之行車動態，並採
    取適當、必要及有效之剎車或閃避之安全措施，致肇本件道路交通事故使被害人
    李盈臻因之受重創死亡，渠有過失，甚為明顯。至本件道路交通事故迭經檢送相
    關卷證至臺灣省高屏澎區車輛行車事故鑑定委員會、臺灣省車輛行車事故覆議鑑
    定委員會鑑定肇事原因，前者認定為︰「壬○○駕駛計程車未保持安全距離追撞
    前車為肇事原因，己○○無肇事因素，丁○○超速行駛有違規定」；後者認定為
    ︰「壬○○駕駛營業小客車，未保持行車安全距離追撞前車，衍生連環肇事，為
    肇事原因。丁○○、己○○均無肇事因素，惟丁○○超速行駛，有違規定」，分
    別有臺灣省高屏澎區車輛行車事故鑑定委員會九十年八月三十日高屏澎鑑字第九
    ○一三四五號函檢附之鑑定意見書、臺灣省九十年十一月十五日府覆議字第九○
    二一六二號函等在卷供參；本院續將本件道路交通事故再送請中央警察大學鑑定
    肇事因素，亦認︰被告駕駛營業小客車，由高雄市小港往鳳山市方向行駛，未保
    持行車安全距離追撞前車（由丁○○駕駛之自用小客車），衍生連環車輛事故，
    為肇事原因。丁○○、己○○二位自用小客車駕駛人均無肇事因素，有中央警察
    大學九十二年一月二十日校科字第九一○四三一九號鑑定書附卷足資佐參；至被
    告之選任辯護人於言詞辯論後補陳刑事辯論意旨暨聲請狀，聲請再將本件道路交
    通事故送成功大學鑑定，顯對於本案訴訟程序稽延有相當程度影響（蓋本案於九
    十一年七月十一日經依職權送中央警察大學鑑定肇事因素，遲至九十二年一月二
    十三日，本院始接獲中央警察大學九十二年一月二十日校科字第九一○四三一九
    號函檢附鑑定書），矧以，鑑定機關之鑑定意見，雖有參考價值，卻非最終事實
    之認定，法院仍得依調查證據所得及斟酌全辯論意旨，檢附理由而為事實認定，
    不受鑑定機關鑑定意見之拘束，是本院既檢附相當理由敘述如上，自不受鑑定機
    關之意見拘束，故被告之選任辯護人聲請再送鑑定肇事因素，殊屬無必要，併此
    指明。而被害人李盈臻因本件道路交通事故受有如事實欄所示之重創，發生傷重
    不治死亡之結果，與被告之過失行為間，並存有相當之因果關係。另被害人李盈
    臻乘坐自用小客車之右前座，疏未注意繫上安全帶，對於渠所受重創之發生及其
    範圍之擴大固亦有過失，惟被告業務過失致人於死犯行，業據本院認定如上，被
    告自不得據此引為渠解免刑事責任之理由。職是之故，本案事證已臻明確，被告
    業務過失致人於死之犯行洵堪認定，應予依法論科。
三、被告壬○○平日以駕駛營業小客車載客維生，為從事駕駛業務之人，渠駕車肇事
    致人死亡，核渠所為，係犯刑法第二百七十六條第二項業務過失致死罪。被告於
    肇事後，留在事故現場，對於未發覺之犯罪，主動向處理事故員警坦承渠為營業
    小客車之駕駛人，並敘述渠所見之肇事經過，而接受裁判等情，業據證人甲○○
    、辛○○、丙○○三人於本院審理中到庭結證屬實，為對未發覺之犯罪自首而接
    受裁判，應依刑法第六十二條前段之規定，減輕其刑。爰審酌被告犯罪猶仍不知
    悔改，飾詞巧辯，避重就輕，推諉卸責，犯後態度難謂良好，且渠以高速飆駛追
    撞前車，犯罪情節重大，本應從重量刑，以儆效尤，惟姑念及被害人家屬庚○○
    、戊○○先後到庭陳述相關意見，且對被告犯行亦未置可否，另斟酌被告及渠僱
    用人富野交通有限公司，業與被害人家屬就民事賠償部分調解成立，有高雄縣鳳
    山市調解委員會調解書影本乙份在卷可按等一切情狀，量處如主文所示之刑。再
    查被告前未曾受有期徒刑以上刑之宣告，有臺灣高雄地方法院檢察署刑案資料查
    註紀錄表、臺灣高等法院被告全國前案紀錄表及本院被告院內索引卡紀錄表各乙
    份附卷可按，又斟酌業已與被害人家屬就民事賠償部分調解成立，詳如前述，經
    此刑之宣告，冀渠當應知所警惕而無再犯之虞，本院因認暫不執行渠宣告刑為適
    當，併予以宣告緩刑四年，用啟自新。末依被告所犯情節，認有加以追蹤觀護之
    必要，爰依法宣告緩刑期內併付保護管束，附此敘明。
據上論斷，應依刑事訴訟法第二百九十九條第一項，刑法第二百七十六條第二項、第
六十二條前段、第七十四條第一款、第九十三條第一項，罰金罰鍰提高標準條例第一
條前段，判決如主文。
本案經檢察官李廷輝到庭執行職務。
中      華      民      國    九十二    年      三      月    二十一    日
                                      臺灣高雄地方法院交通法庭
                                          法  官    劉  定  安
右正本證明與原本無異。
如不服本判決，應於判決送達後十日內，向本院提出上訴狀。
                                          書記官    林  介  欽
中      華      民      國    九十二    年      三      月    三十一    日
附錄本案論罪科刑法條全文：
刑法第二百七十六條第二項
從事業務之人，因業務上之過失犯前項之罪者，處五年以下有期徒刑或拘役，得併科
三千元以下罰金。


司法院資訊處製作；財團法人民間司法改革基金會備份。
